【裁判字號】    98,易,1659
【裁判日期】    990811
【裁判案由】    恐嚇取財
【裁判全文】
臺灣臺南地方法院刑事判決              98年度易字第1659號
公  訴  人  臺灣臺南地方法院檢察署檢察官
被      告  乙○○
上列被告因恐嚇取財案件，經檢察官提起公訴（98年度偵字第10
683號），本院判決如下：
    主  文
乙○○無罪。
    理  由
一、公訴意旨略以：乙○○雖預見任意提供自己在金融機構開設
    之帳戶供他人使用，該他人可能以該帳戶作為實施恐嚇取財
    等犯罪之工具，於不違背其本意之情形下，仍基於幫助不特
    定人恐嚇取財之犯意，於不詳時、地，將其本人所有之中華
    郵政股份有限公司永康網寮郵局，帳號00000000000000號帳
    戶存摺、提款卡及密碼，以不詳之代價交付予姓名、年籍不
    詳之成年男子，而容認上述帳戶供他人用以恐嚇取財。嗣該
    成年男子所屬之集團成員，基於意圖為自己不法之所有，於
    98年4月16日13時許，撥打電話予甲○○，向其恐嚇稱：甲
    ○○之賽鴿在其手中，立即匯款至上開帳戶，否則不歸還賽
    鴿等語，甲○○因而心生畏懼，遂於同日下午2時42分許，
    匯款新臺幣（下同）2,525元至乙○○上開帳戶，因認乙○
    ○涉有刑法第30條第1項、第346條第1項之幫助恐嚇取財罪
    嫌。
二、按不能證明被告犯罪者，應諭知無罪之判決，又犯罪事實應
    依證據認定之，無證據不得認定犯罪事實，刑事訴訟法第
    301條第1項、第154條第2項分別定有明文。再事實之認定，
    應憑證據，如未能發現相當證據，或證據不足以證明，自不
    能以推測或擬制之方法，以為裁判基礎；被告否認犯罪事實
    所持之辯解，縱屬不能成立，仍非有積極証據足以証明其犯
    罪行為，不得遽為有罪之認定；又所謂認定犯罪事實之證據
    ，係指足以認定被告確有犯罪行為之積極證據而言，而認定
    犯罪事實所憑之證據，雖不以直接證據為限，間接證據亦包
    括在內，然而無論直接或間接證據，其為訴訟上之證明，須
    於通常一般人均不致有所懷疑，而得確信其為真實之程度，
    始得據之為有罪之認定，倘其證明尚未達到此一程度，而有
    合理懷疑存在時，自應對被告為有利之認定，而為無罪判決
    之諭知。
三、公訴人認被告涉有上開幫助恐嚇取財犯嫌，係以：上開帳戶
    確係被告乙○○所開設，有被告上開郵局帳戶申請文件、印
    鑑卡、客戶最近交易清單（警卷第10-12頁）在卷可按，而
    被害人甲○○將受恐嚇款項匯入被告上開帳戶，有其郵政國
    內匯款單乙份（警卷第6-8頁、13頁）卷附可稽。被告雖辯
    稱：其於98年4月13日發現放在家中之郵局存摺、提款卡遺
    失，並至網寮郵局辦理掛失存摺，98年4月16日並有網寮郵
    局行員打電話通知伊，有民眾拾獲伊的存摺，請伊去領回，
    伊去領回時，無意間發現存摺有人匯款進去，覺得不對勁，
    就到永康分局復興派出所報案云云。然經查詢永康網寮郵局
    表示，乙○○之存摺並無被撿拾至郵局，並無人通知其領取
    ，且乙○○於98年3月27日已辦理過更換印鑑、儲金簿補副
    及申請金融卡，然又於98年4月13日臨櫃辦理掛失儲金簿，
    有臺南郵局98年11月4日南營字第0981201368號函在卷可稽
    。足見被告所辯，顯不可採之情形，為主要論據。
四、訊據被告固承認上開永康網寮郵局帳戶係其所申辦開立，惟
    堅詞否認涉有公訴人所指之幫助恐嚇取財犯嫌，辯稱：我於
    98年3月27日領到新的存摺後放在家裡，我4月13日在家中發
    現存摺、提款卡遺失，就去郵局辦理掛失，4月22日郵局說
    有人撿到，通知我去領存摺，該日領到存摺後，發現4月16
    日有匯款紀錄，郵局人員叫我去警局備案，因當時有事，5
    月11日我因沒有錢，想把裡面的100元領出來，郵局人員說
    我不能領，我才去報案，因為吸安非他命很久，記憶力不好
    ，忘記丟掉的時間，報案時才說是5月11日遺失的，我不知
    道為何已經掛失的帳戶，還可以匯款進入等語。
五、經查：
  (一)上開永康網寮郵局帳戶係被告於77年2月28日申請開立，其
    於98年3月27日至該局辦理過更換印鑑、儲金簿補副及申請
    金融卡，有被告開戶時之郵政存簿儲金印鑑單（警卷第10
    頁）、其具名填載之郵政金融卡申請書（偵查卷第28頁）、
    儲金簿掛失補副申請書（偵查卷第29頁）及印鑑變更申請資
    料（警卷第11頁、偵查卷第28頁）各一份在卷可按。依前開
    郵政金融卡申請書之記載，被告於98年3月27日及4月3日分
    別領得新的存摺及金融卡，詳偵查卷第29頁及28頁下方被告
    領取後留存之印鑑章，依被告所述，被告在98年4月13日之
    前，開帳戶之存摺、提款卡確實在其管領之下，則被告辯稱
    其於98年4月13日在家中發現其上開帳戶之存摺、提款卡遺
    失，情理上，尚無何扞挌之處。
  (二)被告上開帳戶自95年3月14日迄98年4月15日，僅留存300元
    ，並無何資金往來之變動紀錄，惟98年4月16日竟突然出現
    19 筆600元至20,006元不等之存款資料，其中一筆2,525元
    之存入紀錄，與本件被害人甲○○指稱遭恐嚇取財之金額相
    符，有甲○○警詢中之供述及被告上開帳戶存摺交易詳情（
    警卷第12頁）在卷可引。足見前開帳戶係於98年4月16日才
    開始有受恐嚇款項匯入。
  (三)惟被告於98年4月13日曾向永康網寮郵局辦理儲金簿掛失，
    有該申請書在卷可稽（偵查卷第30頁），並經臺南郵局98年
    11月4日南營字第0981201368號函（偵查卷第30頁）確認屬
    實，亦即，早在恐嚇取財集團使用前開帳戶收取恐嚇所得之
    前，被告即已向郵局辦理掛失。苟被告係自行將前開帳戶交
    予恐嚇集團，又何須在恐嚇集團以之收取恐嚇所得之前即將
    前開帳戶掛失？至於前開臺南郵局函文說明四、五雖記載「
    四、據報98年4月16日帳戶乙○○君之儲金簿並未被撿至該
    局（永康網寮郵局），故無通知領取紀錄」、「五、98年4
    月16日以後，帳戶乙○○君並無至該局（永康網寮郵局）申
    請掛失」，與被告辯稱其於4月22日經通知至永康網寮郵局
    領取前開業已辦理掛失之存摺內容不符，依被告掛失資料及
    前開函內容可知98年4月16日被告在永康網寮郵局之上開存
    摺，應已遺失，不在被告之管領下。惟被告確於本院99年6
    月8日行準備程序時提出該存摺，並經本院列為證據存卷可
    參。被告辯稱其於4月22日經通知領回該存摺，即非無據。
  (四)按一般利用他人帳戶，以取得詐騙或恐嚇所交付款項之人，
    多會使用無掛失、未列入警示、可正常存提之帳戶，避免其
    不法所得遭原存戶領取或被國家凍結，此亦為不法集團願意
    花費數千元購買一本存摺（含提款卡、密碼）之原因。被告
    之存摺確曾辦理掛失，詳如上述，不法集團為順利取得其詐
    騙或恐嚇之款項，避免無法取款之風險，實無再利用其帳戶
    取得不法所得之理。臺南郵局99年7月14日南營字第0990003
    461號雖函復本院說明「儲金簿掛失後，即不得臨櫃辦理提
    存款業務，惟若儲戶臨櫃掛失儲金簿當時未同時掛失金融卡
    ，則可憑金融卡辦理存提款業務」。惟一般存戶如發現存摺
    遺失，向存款之行庫辦理掛失，即已有申報其戶頭無法正常
    使用之意思，況且，依前開台南郵局函覆本院所附之掛失補
    副申請書所載，本件被告於填寫掛失補副申請書時，只是在
    空白申請書上簽名，至於遺失項目為儲金簿或金融卡部分則
    均為空白而未勾選如何能認定被告之真意只是掛失存摺而不
    及於金融卡？在詐騙案件猖狂，政府各機關不斷以廣播、標
    語提醒國民，俾免受騙，而每日仍有民眾不斷被騙之現今，
    為避免民眾遺失存摺之帳戶遭不法集團利用，各行庫關於存
    戶辦理存摺掛失後是否宜仍以其未辦理掛失之提款卡利用其
    業已掛失之帳戶進行存提款業務？前開臺南郵局之作法致被
    告在郵局之帳戶在掛失後，遭恐嚇取財者利用為受害者匯款
    帳戶，顯有不妥。如在被告辦理存摺遺失時，即禁止該帳戶
    所有之使用，即不至發生本案。被告辯稱，不知道為何已經
    掛失之帳戶，還可匯入款項等語，與不瞭解金融業關於此種
    情形作業流程之一般民眾之理解，並未明顯相違，難認無憑
    。
  (五)本件，雖亦存有被告自始未遺失存摺，辦理掛失後仍持有存
    摺，故於本件案發後尚能提出存摺之可能。惟存在這種可能
    之同時，由被告早在被害人開始匯款之前即辦理掛失，且掛
    失時並未表明只掛失存摺而不及於金融卡等情觀之，亦無法
    排除被告確實遺失存摺、金融卡之可能。在檢察官無法證明
    前者情形屬實時，本院調查全案證據資料後亦無法認定本件
    被告確屬前種情形時，即應承認本件仍存有後者之可能。被
    告雖遲於98年5月11日才至警局報案，有報案三聯單一份可
    參，惟被告確實亦曾於98年4月13日向永康網寮郵局辦理儲
    金簿遺失，其延滯向警局報案之事實，尚難據為推論其4月
    13日向郵局申報存摺遺失為虛偽不實之依據。
六、綜上所述，被告所辯稱其永康網寮郵局之存摺、提款卡係在
    家中遺失，並未交付他人，且其確曾於98年4月16日被害人
    匯款前之98年4月13日向永康網寮郵局申報存摺遺失，其事
    後於4月22日亦取回該存摺，並提出該存摺供本院存參，本
    院調查全案證據資料後無法認定本件被告存摺根本未遺失，
    在存有被告確實可能在被害人匯款前即已遺失存摺、金融卡
    ，且此種可能性亦屬合理之情形下，尚無法使本院形成被告
    涉有幫助恐嚇取財罪犯行之確切心證，依法即應諭知被告無
    罪之判決。
據上論斷，應依刑事訴訟法第301條第1項前段，判決如主文。
本案經檢察官丙○○到庭執行職務。
中    華    民    國    99    年    8     月    11    日
                  刑事第三庭  審判長法  官  鄭文祺
                                    法  官  劉秀君
                                    法  官  陳振謙
以上正本證明與原本無異。
如不服本判決應於收受本判決後10日內向本院提出上訴書狀，並
應敘述具體理由。其未敘述上訴理由者，應於上訴期間屆滿後20
日內向本院補提理由書狀（均須按他造當事人之人數附繕本）「
切勿逕送上級法院」。
                                    書記官  黃雅雲
中    華    民    國    99    年    8     月    12    日

司法院資訊處製作；財團法人民間司法改革基金會備份。
